臺灣臺北地方法院民事判決
110年度訴字第1023號
原      告  許王秀琴
            許添盛  
            許淑禎  
共      同
訴訟代理人  林士勛律師
被      告  許維仁  
訴訟代理人  何雪痕  
            楊閔翔律師
複  代理人  黃姵菁律師
上列當事人間遷讓房屋等事件，本院於民國111年2月11日言詞辯
論終結，判決如下：
    主  文
原告之訴駁回。
訴訟費用由原告負擔。
    事實及理由
壹、程序方面：
    按訴狀送達後，原告不得將原訴變更或追加他訴。但擴張或
    減縮應受判決事項之聲明者，不在此限，民事訴訟法第255
    條第1項第3款定有明文。原告起訴時訴之聲明第2至4項原聲
    明：被告應各給付原告許王秀琴、許添盛、許淑禎新臺幣（
    下同）66萬5607元暨自起訴狀繕本送達翌日起按年息5％計算
    之利息；被告應自民國110年2月1日起至騰空返還門牌號碼
    臺北市○○區○○路0段000號（下稱系爭房屋）4樓予原告及全
    體共有人之日止，按月給付原告許王秀琴、許添盛、許淑禎
    各1萬0467元，及各月末日之翌日起至清償日止，按年息5％
    計算之利息；願供擔保請准宣告假執行。嗣變更前開聲明為
    ：被告應各給付原告許王秀琴、許添盛、許淑禎63萬7239元
    暨自起訴狀繕本送達翌日起按年息5％計算之利息；被告應自
    110年2月1日起至騰空返還系爭房屋4樓予原告及全體共有人
    之日止，按月給付原告許王秀琴、許添盛、許淑禎各9993元
    ，及各月末日之翌日起至清償日止，按年息5％計算之利息，
    核屬減縮應受判決事項之聲明，應予准許。
貳、實體方面：
一、原告主張：系爭房屋4樓係未經保存登記建物，原為原告之
    父許丙丁所有，其繼承人包含配偶原告許王秀琴、子女許添
    財、許永昌、原告許添盛、許淑禎。許丙丁逝世後，系爭房
    屋由原告繼承，應有部分各5分之1，與訴外人許添財共有。
    被告係許添財之子，自103年起未經全體共有人同意無權占
    用居住於系爭房屋4樓內，應自系爭房屋騰空遷讓返還予全
    體共有人。又其無權占用系爭房屋4樓，應給付自105年迄今
    相當於租金之不當得利。茲依照系爭房屋土地及建築物價額
    之年息10%計算不當得利，請求被告給付原告自105年至110
    年1月止不當得利各63萬7329元。並請求被告按月各給付原
    告相當於租金之不當得利9993元，計算式均如附件所示，爰
    依法民第767條第1項前段、第821條、第179條之規定起訴，
    並聲明：被告應將系爭房屋騰空返還予原告及全體共有人；
    被告應各給付原告許王秀琴、許添盛、許淑禎63萬7239元暨
    自起訴狀繕本送達翌日起按年息5％計算之利息；被告應自11
    0年2月1日起至騰空返還系爭房屋予原告及全體共有人之日
    止，按月給付原告許王秀琴、許添盛、許淑禎各9993元，及
    各月末日之翌日起至清償日止，按年息5％計算之利息。
二、被告則以：
 　 被告自幼與祖父許丙丁、曾祖父、祖母即原告許王秀琴同住
    於系爭房屋2樓。嗣被告經許丙丁生前同意居住於系爭房屋4
    樓，與許永昌1人一間房間，而就該房間應有使用借貸關係
    存在。因被告當時仍年幼，應係許丙丁與許添財成立使用借
    貸關係，由被告為占有輔助人，或由許丙丁與被告直接成立
    使用借貸關係，不論使用借貸存於被告與許丙丁間，或許丙
    丁與許添財間，原告均應繼受貸與人許丙丁之權利義務。而
    被告自該時起迄今僅使用許丙丁同意居住之房間，未使用系
    爭房屋4樓全部，系爭房屋4樓係違建，並無廚房，無獨立電
    錶，僅為系爭房屋3樓附屬建物，其相當於不當得利之租金
    甚低，則原告請求被告給付系爭房屋4樓全部面積，且以土
    地及建物申報總價額年息10%計算之相當於租金不當得利，
    顯有未洽等語置辯。並聲明：原告之訴及假執行之聲請均駁
    回。如受不利判決，願供擔保請准宣告免為假執行。
三、經查，系爭房屋4樓為未經保存登記建物，原為許丙丁所有
    ，許丙丁死亡後，現由原告與許添財共有，原告應有部分各
    5分之1，被告為許添財之子等情，業為兩造所不爭執，並有
    系爭房屋建物登記謄本在卷可佐（見本院卷第85至88頁），
    應堪信為真實。　
四、原告主張被告無權占有系爭房屋4樓，業經被告抗辯如前，
    是本案爭點即為：被告現占有範圍為何？被告就占有範圍有
    無正當權源，及如無權源，則原告請求遷讓返還及不當得利
    有無理由？　　
（一）被告僅占有系爭房屋4樓其中1間房間。　　
  　　按當事人主張有利於己之事實者，就其事實有舉證之責任
      ；民事訴訟法第277條前段亦有明定，是主張他人無權占
      有其所有物者，首須就該他人無權占有之事實加以舉證，
      始得對之主張所有物返還請求權。原告主張被告占用系爭
      房屋全部，然為被告否認僅占有其中1間房間等語如前，
      依前說明，應由原告提出被告現占有系爭房屋4樓之事實
      舉證。經查，原告雖以系爭房屋4樓僅有被告居住，且許
      添財另案執行筆錄陳述、原告許淑禎另案陳報均載被告居
      住於4樓（見本院卷第289頁、第359頁），其應使用系爭
      房屋4樓全部云云。惟筆錄及陳報書狀所提及被告居住於
      系爭房屋4樓等語，並未區分何處，已難憑此認定被告係
      占用全部範圍。被告另提出其他房間堆放雜物照片，以佐
      原同住系爭房屋4樓之許永昌離去後，被告並未使用系爭
      房屋4樓其他範圍，而可佐被告抗辯未使用其他範圍一節
      ，並非全然無據。復原告未能提出被告占有系爭房屋4樓
      其他部分之證據，難認原告主張被告占用系爭房屋4樓全
      部一節可採。　　
（二）被告就系爭房屋4樓上述房間，與許丙丁間成立使用借貸
      契約。
　　　按當事人主張有利於己之事實者，就其事實有舉證之責任
      ，民事訴訟法第 277條前段定有明文，苟當事人之一造依
      該方式提出相關之證據，本於經驗法則，可推知其與事實
      相符者，亦應認其已有提出適當之證明，他造欲否認其主
      張，即不得不更舉反證以證明之（最高法院99年度台上字
      第1264號判決意旨參照）。經查，原告對於被告自86年起
      居住於系爭房屋一節，並無爭執，僅爭執被告非居住於系
      爭房屋4樓。而被告究係居住系爭房屋何處，業據被告之
      父許添財於本院中證述：系爭房屋係伊父親許丙丁所有，
      伊本來居住於高雄，嗣72年間遷入系爭房屋，1至3樓房屋
      格局係2房1廳1廚1衛，4樓沒有廚房。伊與配偶、2名女兒
      居住於3樓，被告居住於2樓。一開始被告係與許丙丁、原
      告許王秀琴同住2樓，後來被告上國中後還是住2樓，只是
      由被告與伊祖父1人1間房間幫忙送飯。系爭房屋自被告國
      中起，1樓出租，2樓伊祖父與被告同住，許丙丁與原告許
      王秀琴住石碇老家，3樓伊與配偶、2名女兒住，4樓是許
      永昌居住。伊祖父後來生病搬到鄉下去，許丙丁便叫被告
      搬去4樓居住，2樓拿來出租，出租時間不記得，大約是被
      告國三或念工專時。4樓係被告與許永昌1人1間房，沒有
      廚房所以會跑到樓下吃飯，許永昌於許丙丁逝世後約於10
      2年、103年間搬離系爭房屋4樓，然被告自高中時起即持
      續居住於系爭4樓，許丙丁於生前即同意被告居住於4樓等
      語（見本院卷第256至262頁）。其已明確證述系爭房屋格
      局、各樓層使用情形，暨因出租而變化後由許丙丁生前同
      意被告至系爭房屋4樓其中1間居住等節。則被告抗辯自高
      中時起經許丙丁同意而至系爭房屋4樓其中1間房間居住，
      並非全然無據，而可認係被告與許丙丁間成立無償使用借
      貸契約。原告固以兩造間協議書、另案查封筆錄、聲明異
      議狀、陳報狀、房屋現況調查表、執行筆錄內容均未見被
      告與許丙丁使用借貸之記載（見本院卷第101頁、第287至
      289頁、第315至321頁），以佐實際並無使用借貸關係。
      然審酌親屬間基於情誼，無償讓他方使用物品，於未訴訟
      前實無特意定性該行為之必要，於尚未爭執被告占用情況
      下，而未於另案執行案件筆錄、陳報狀或兩造協議書上記
      載，亦非不能理解，自難憑此認定並無使用借貸關係存在
      。
（三）按稱使用借貸者，謂當事人一方以物交付他方，而約定他
      方於無償使用後返還其物之契約。借用人應於契約所定期
      限屆滿時，返還借用物；未定期限者，應於依借貸之目的
      使用完畢時返還之。但經過相當時期，可推定借用人已使
      用完畢者，貸與人亦得為返還之請求。借貸未定期限，亦
      不能依借貸之目的而定其期限者，貸與人得隨時請求返還
      借用物，民法第464條、第470條定有明文。被告係基於與
      許丙丁間使用借貸關係，占有使用系爭房屋4樓其中1間房
      間，業如前述。但原告於言詞辯論終結前未有終止該使用
      借貸關係之意思表示，則使用借貸關係尚未消滅，被告占
      用系爭房屋4樓其中1間房間即有正當權源。原告請求依民
      法第767條第1項前段、第821條規定，請求被告返還系爭
      房屋4樓被告占用部分併相當於租金之不當得利，即屬無
      據。　　
五、綜上，被告係因與許丙丁間使用借貸關係而占用系爭房屋4
    樓其中1間房間，其餘部分並未占用，且因原告未終止使用
    借貸關係，而仍有占有使用該房間之正當權源，從而原告依
    求依民法第767條第1項前段、第821條規定，請求被告返還
    系爭房屋4樓全部部分予全體共有人，及依照民法第179條請
    求被告給付相當於租金之不當得利，均無理由，應予駁回。
六、本件事證已臻明確，兩造其餘攻擊防禦方法或所舉證據，經
    本院斟酌後，認為均不足以影響本件判決結果，爰不逐一論
    述，併此敘明。　　　　
七、訴訟費用負擔之依據：民事訴訟法第78條。　
中　　華　　民　　國　　111 　年　　2 　　月　　25　　日
                  民事第九庭  法  官  曾育祺
以上正本係照原本作成。
如對本判決上訴，須於判決送達後20日內向本院提出上訴狀。如
委任律師提起上訴者，應一併繳納上訴審裁判費。
中　　華　　民　　國　　111 　年　　2 　　月　　25　　日
                              書記官  賴竺君